臺灣高雄地方法院刑事判決　　　　　　　　　　　　　九十年度訴字第二二八三號
　　公　訴　人　臺灣高雄地方法院檢察署檢察官
　　被　　　告　戊○○　男　二.
　　選任辯護人　吳建勛　律師
　　選任辯護人　吳賢明　律師
　　選任辯護人　游雪莉　律師
右列被告因重利案件，經檢察官提起公訴（八十九年度偵字第二七六八八號），本院
判決如左：
    主  文
戊○○以乘他人急迫貸以金錢，而取得與原本顯不相當之重利為常業，處有期徒刑伍
月，如易科罰金，以參佰元折算壹日。扣案帳冊肆本、名片貳盒均沒收。
    事  實
一、戊○○為圖牟利，自民國八十八年九月間起至同年十月九日止，先在報紙刊登分
    類廣告，以電話號碼「0000000000」、「0000000000」行
    動電話為聯絡，放款予不特定有貸款需求者，收取與原本顯不相當之重利，並以
    之為常業，先後有丙○○、丁○○、庚○○、呂方洲、乙○○、甲○○、辛○○
    及己○○（借款金額、利息、方式及次數如附表所示）及其他不詳姓名之不特定
    人，貸以金錢新台幣（下同）八千元至十餘萬元不等，而收取週年利率百分之三
    百二十五至百分之一千一百五十八不等與原本顯不相當之重利，其並恃之以為生
    ，以之為常業。嗣於八十九年十一月十七日十時四十分許，為警循線在高雄市○○區○○路一號三樓查獲，並扣得戊○○所有帳冊四本、電話聯絡簿一本、空白
    商業本票二張、便條紙三張、名片二盒。
二、案經高雄市政府警察局移送台灣高雄地方法院檢察署檢察官偵查起訴。
    理  由
一、訊據被告戊○○對於右揭犯罪事實坦承不諱，核與證人丙○○、丁○○、庚○○
    、呂方洲、乙○○、甲○○於本院審理時證述之情節大致相符，亦與貸款人辛○○及己○○於警訊中所言相符，此外，本件依附表所示貸款人陳述之計息方式，
    其貸款所獲利之利益應相當年息百分之三百二十五至一千一百五十八點六〔按：
    計算方式以刷一萬元實拿八千元，每十天支付利息二千元，360日為一期為例，
    本利和＝借款金額×（1+利率）。10000＋36×1000＝8000×（1+利率）。利率
    ＝4.75。一年365日利率為481.6％〕，有中華民國銀行業商業同業公會計算之回
    函在卷可憑。而民法第二百零五條規定，約定利率超過週年百分之二十者，付款
    人對於超過部分之利息無請求權，在防止重利盤剝，參以我國目前經濟狀況、有
    關法令與金融業、一般民間利率、民法第二０四條、第二０五條之法定利率等情
    形，並比較之一般債務之利息，本件戊○○獲利標準與其借款原本相較自屬與原
    本顯不相當之重利。
  (五)其次，刑法第三百四十四條重利罪之成立尚須：乘人急迫，輕率或無經驗，貸以
    金錢或其他物品，取得與原本顯不相當之重利。亦即須明知他人出於急迫、輕率
    或無經驗，而利用機會故為貸與。若明知社會上有因急迫而舉債濟急，及因輕率
    或無經驗而從事舉債之情形，預定苛刻條件，一俟他人告貸，藉以博取重利為常
    業者，雖非對於特定人乘機利用，不能謂非對於一般人具有犯罪之概括故意，則
    其犯有前項法條所載情事，即應論以同法第三百四十五條之罪。又刑法上所謂常
    業犯，指反覆以同種類行為為目的之社會活動之職業性犯罪而言，至於犯罪所得
    之多寡，是否恃此犯罪為唯一之謀生職業，則非所問，縱令兼有其他職業，仍無
    礙於該常業犯罪之成立，此有最高法院二十七年上字第五二０號判例及八十五年
    台上字第五一號判例可資參照。本件戊○○以前述與原本顯不相當之利率貸款
    與附表所示之人，而各該借款人均表示因當時要繳交信用卡刷卡費用或房屋貸款
    ，擔心信用破產故以前開方式向被告貸款獲取現金應急（見警訊及本院九十一年
    四月二十三日筆錄），是其明知借款人因急迫仍預設如上月息之重利條件貸款，
    並以刊登廣告於報紙之方式，對不特定對象收取重利，顯有賴以維生之意，則揆
    諸上開說明，戊○○常業重利之犯行應堪認定。
二、核被告所為，係犯刑法第三百四十五條常業重利罪。爰審酌被告趁他人急迫為重
    利犯行並以之為常業，其犯罪之動機、目的及手段固不足取，然念其並無以不法
    之首對對貸款人催討債務，且犯後承認犯行有悔悟之心，及其前並未有犯罪科刑
    之紀錄，有卷內所附台灣高等法院被國前案紀錄表可參，足見其素行良好等一切
    情狀，量處如主文所示之刑並諭知易科罰金之折算標準。中華民國刑法第四十一
    條業經立法院於九十年一月四日修正，總統於同月十日公布，自該月十二日起施
    行，雖被告所犯之常業重利罪為最重本刑五年以下有期徒刑之罪，依其行為時即
    修正前刑法第四十一條之規定，所宣告之刑不得易科罰金，然因其行為後刑法第
    四十一條修正為：「犯最重本刑為三年以下有期徒刑以下之刑之罪，而受六月以
    下有期徒刑或拘役之宣告，因身體、教育、職業或家庭之關係，執行顯有困難者
    ，得以一元以上三元以下折算一日，易科罰金。但確因不執行所宣告之刑，難收
    矯正之效，或難以維持法秩序者，不在此限。併合處罰之數罪，均有前項情形，
    其應執行之刑於六月者，亦同」，依刑法第二條第一項前段之規定，應適用修正
    後之刑法第四十一條第一項，所宣告之刑得易科罰金，附此敘明。
三、扣案戊○○所有之帳簿四本均有貸款人聯絡方式及借款日期之紀錄，與名片二盒
    均係被告所有供其為本件常業重利犯行所用之物，應依刑法第三十八條第一項第
    二款之規定沒收之。至扣案之電話聯絡簿一本、空白商業本票二張及便條紙三張
    ，雖係被告所有，然聯絡簿上所記載之聯絡人不能完全證明為重利之貸款人，該
    聯絡簿顯有重利犯行以外之用途，與空白本票及便條紙均無法證明係供被告犯重
    利罪所用或預備之物，不宜宣告沒收。
據上論斷，應依刑事訴訟法第二百九十九條第一項前段，刑法第二條第一項前段、第
三百四十五條、第三十八條第一項第二款、第四十一條第一項，罰金罰鍰提高標準條
例第一條前段、第二條，判決如主文。
中      華      民      國    九十一    年     十二     月     十一     日
                              臺灣高雄地方法院刑事第二庭
                                  法  官    卓立婷
右正本證明與原本無異。
如不服本判決，應於判決送達後十日內，向本院提出上訴狀。
                                  書記官    李春慧
中      華      民      國    九十二    年     十二     月     十一     日
附表：
┌──┬─────┬──────────────┬─────┬─────┐
│編號│  借款人  │      利息計算方式          │年利率：36│ 借款數額 │
│    │          │                            │0天到期   │          │
├──┼─────┼──────────────┼─────┼─────┤
│一  │  丙○○  │借一萬元實拿八千元至九千元，│481.6﹪至 │每次一萬借│
│    │          │每十天支付利息一千至二千元  │822.3﹪   │四次      │
│    │          │                            │          │          │
├──┼─────┼──────────────┼─────┼─────┤
│二  │  丁○○  │借一萬元實拿八千元，每十天支│481.6﹪   │分三至四次│
│    │          │付利息一千元                │          │共借二十餘│
│    │          │                            │          │萬元      │
├──┼─────┼──────────────┼─────┼─────┤
│三  │  庚○○  │借一萬元實拿八千五百元，十至│428.3﹪至 │借二至三次│
│    │          │十五日清償一萬元            │642﹪     │，每次二至│
│    │          │                            │          │三萬      │
├──┼─────┼──────────────┼─────┼─────┤
│四  │  呂方洲  │借一萬元實拿九千元，七日後償│579.3﹪   │借一萬元  │
│    │          │還一萬元                    │          │          │
├──┼─────┼──────────────┼─────┼─────┤
│五  │  乙○○  │借一萬元七日後支付一千元利息│521.4﹪   │借二至三次│
│    │          │                            │          │，每次一萬│
│    │          │                    │          │元        │
├──┼─────┼──────────────┼─────┼─────┤
│六  │  甲○○  │借一萬元實拿九千元，七日利息│1158.6﹪  │借二至三次│
│    │          │一千元                      │          │，共借四至│
│    │          │                            │          │五次      │
├──┼─────┼──────────────┼─────┼─────┤
│七  │  辛○○  │借十萬元實拿八萬元，每月利息│325﹪     │借得八萬元│
│    │          │二萬元                      │          │          │
├──┼─────┼──────────────┼─────┼─────┤
│八  │  己○○  │借一萬五千元實拿一萬二千元，│937.8﹪   │自八十八年│
│    │          │借一萬元實拿八千元，每十日分│          │九月起至八│
│    │          │別繳交三千元及二千元之利息  │          │十九年九月│
│    │          │                            │          │止陸續借款│
│    │          │                            │          │        │
└──┴─────┴──────────────┴─────┴─────┘
【附錄本件論罪法條全文】
中華民國刑法第三百四十四條
 (重利罪)
乘他人急迫、輕率或無經驗貸以金錢或其他物品，而取得與原本顯不相當
之重利者，處一年以下有期徒刑、拘役或科或併科一千元以下罰金。
中華民國刑法第三百四十五條
 (常業重利罪)
以犯前條之罪為常業者，處五年以下有期徒刑，得併科三千元以下罰金。
